最高法院刑事判決　　　　　　九十四年度台上字第七二二九號
　　上　訴　人　甲○○
　　　　　　　　　　　　送達代.
　　　　　　　　乙○○
　　上 列一 人
　　選任辯護人　蔡文彬律師
　　　　　　　　李岳洋律師
上列上訴人等因偽造文書案件，不服台灣高等法院中華民國九十
四年七月二十二日第二審判決（九十三年度上訴字第二二七○號
，起訴案號：台灣台北地方法院檢察署八十七年度偵字第一四九
五、三七五○號），提起上訴，本院判決如下：
    主  文
上訴駁回。
    理  由
按刑事訴訟法第三百七十七條規定，上訴於第三審法院，非以判
決違背法令為理由，不得為之。是提起第三審上訴，應以原判決
違背法令為理由，係屬法定要件。如果上訴理由書狀並未依據卷
內訴訟資料，具體指摘原判決不適用何種法則或如何適用不當，
或所指摘原判決違法情事，顯與法律規定得為第三審上訴理由之
違法情形，不相適合時，均應認其上訴為違背法律上之程式，予
以駁回。本件甲○○上訴意旨略稱：（一）原判決認定上訴人等
與綽號「老吳」、「阿和」、「陳姓男子」等人基於行使偽造私
文書、行使特種文書、行使使公務員登載不實文書之犯意聯絡，
騙取駱馨宜等人之身分證、退伍令等件影本後，持以偽造被害人
等之身分證件，申辦護照、簽證而予行使等情，就取得上開證件
影本之行為，究非屬刑法偽造文書等罪之構成要件行為，原判決
究係如何認定上訴人等與綽號「老吳」、「阿和」、「陳姓男子
」等人具有共同犯罪意思之聯絡之事實，未據說明其認定之依據
及所憑之證據，有理由不備之違法。（二）原判決理由欄未說明
其認定上訴人甲○○多次出境向「陳姓男子」取得大陸人士照片
，並於返國後在台北市圓環附近交付於「老吳」，由「老吳」轉
交予「阿和」，以大陸人士照片而偽造駱馨宜等人名義之身分證
所憑之證據及理由，亦有判決理由不備之違法。（三）證人施教
財於原審結證稱：伊有將身分證交給陳小姐還有一個男的，他們
有要請一位司機，伊不知道男的如何稱呼。經辯護人請證人施教
財當庭指認在場之上訴人，據其答稱：「不是」等語。證人施教
財於警詢所製作之筆錄，不具證據能力，乃原判決捨棄證人施教
財在原審所為有利於上訴人之證供，而採其警詢之供述證據為不
利於上訴人之認定，復未說明其理由，其判決當然違背法令。（
四）本件被害人黃進旺、黃秀芬、趙秀華及陳宜良等人，就本件
犯罪並未出面為任何指訴，是渠等之身分證明文件究有無遺失？
如何遺失？是否提供予上訴人使用？原審未為相當之調查，逕認
渠等身分證係由上訴人等騙取，要屬推測之詞，其判決自屬違背
法令。乙○○上訴意旨略稱：上訴人甲○○已自承上訴人乙○○
僅受伊指示對外取得各被害人證件，對於全案過程並不知情，參
以證人劉士菁、羅安琪、趙清水等人之證詞，足見交付證件委託
渠等辦理護照簽證及取件之人均為甲○○或褚鶴松，並非上訴人
乙○○，縱認上訴人乙○○有虛詞取得被害人等之身分證件資料
，在無證據足以證明上訴人乙○○與甲○○有主觀之犯意聯絡及
客觀之行為分擔之情形，上訴人乙○○既無參與構成要件之行為
，自不得逕以推斷上訴人乙○○與甲○○即有犯意聯絡，而以共
同正犯論擬等語。
惟查：本件原判決維持第一審依牽連犯之例，論處上訴人等以共
同連續行使偽造私文書，足以生損害於公眾及他人罪刑（甲○○
處有期徒刑四年，乙○○處有期徒刑一年六月），駁回上訴人等
在第二審之上訴，係依憑：（一）上訴人甲○○在警詢承認犯行
之供述，（二）上訴人乙○○自白經甲○○授意曾向被害人等遊
說收取身分證、退伍證件等影本後交付給甲○○，及依甲○○交
代前往旅行社拿取已辦妥之護照，（三）證人即被害人駱馨宜、
林沅守、吳燕平、陳樹旺、葉志隆、黃傳鋒、葉九長、施教財、
李金玉、姜阿春、劉萬松、鄒證清、黃玉霞、楊維傳、羅正傑、
吳文宗（已改名為吳權峰，下同）、吳毓琿、潘博政、王雅生、
蘇秀福、郭豐利、林李玉綢、江梅子、魏仲良等二十四人（見八
十七年度偵字第三七五○號卷第二六至六九頁）、林福泉（見九
十年度偵字第六九○○號卷第十九頁反面、二○頁）、陳建成（
見八十九年度偵字第二七五三號卷第五至七頁）、畢大洲（見八
十九年度偵字第二○八四五號卷第二頁反面、三頁）、董永欽（
見八十七年度偵字第二四三五三號卷第九頁反面、十頁）、林麻
（見八十七年度偵字第七二一七號卷第三頁反面、四頁）之證供
，（四）證人褚鶴松（見八十七年度偵字第一四九五號卷第一○
六至一○七頁）、羅安琪（開達旅行社職員）、劉士菁（至遠旅
行社職員）、趙清水（洋洋旅行社職員；均見八十七年度偵字第
三七五○號卷第十八至二三頁）等之證言，（五）偽造之被害人
駱馨宜、林沅守、吳燕平、陳樹旺、葉志隆、黃傳鋒、葉九長、
施教財、李金玉、姜阿春、劉萬松、鄒證清、黃玉霞、黃進旺、
楊維傳、黃秀芬、羅正傑、吳文宗、吳毓琿、潘博政、王雅生、
趙秀華、蘇秀福、陳宣良、郭豐利、林李玉綢、江梅子、魏仲良
、林福泉、陳建成、畢大洲（即原判決所指之駱馨宜等三十一人
）、董永欽、林麻（即原判決所稱之駱馨宜等三十三人）名義之
普通護照（入出境許可）申請書（含偽造之身分證影本；見八十
七年度偵字第三七五○號卷第七○至九八頁，九十年度偵字第六
九○○號卷第二六頁，八十九年度偵字第二○八四五號卷第六頁
，八十七年度偵字第二四三五三號卷第十五頁），（六）內政部
警政署刑事警察局（下稱刑事警察局）民國八十九年八月二十五
日刑鑑字第一二二○八三號鑑驗通知書（證人劉萬松之身分證經
鑑定係偽造）、第一審九十二年四月十五日訊問筆錄所附之勘驗
筆錄（證人陳建成之身分證，與卷內司法警察所查獲以陳建成名
義填寫之護照申請書上黏貼之照片不相同，前者真正之身分證所
載換發日期為九十年三月十四日，申請書上偽造身分證之換發日
期為七十五年三月一日）、證人葉志隆、林福泉之身分證影本（
經與以其等名義填寫護照申請書上黏貼之身分證影本，除照片不
同外，以手寫之姓名、住址等相關字跡之大小、筆順及運筆方式
亦均顯不相同）、至遠旅行社代為申辦護照、簽證之明細、上訴
人乙○○留予畢大洲聯絡電話之字條一紙，（七）扣案偽造之「
劉萬松」身分證一張及偽造之葉九長、施教財、李金玉、姜阿春
、劉萬松、鄒證清、黃玉霞、黃進旺、楊維傳、黃秀芬、羅正傑
、董永欽、吳文宗、吳毓琿、潘博政、王雅生、趙秀華名義之不
實護照十七本，及查扣於香港地區偽造之駱馨宜、林沅守、吳燕
平、陳樹旺、葉志隆、黃傳鋒名義之不實護照六本等證據資料，
為其論罪依據。並敘明：（一）上訴人甲○○於警詢中已全部承
認犯行，且於第一審陳稱：「我在刑事警察局中自白，請乙○○
自旅行社拿回護照十七本，……交給刑事警察局。」（見第一審
卷<二>第五六五頁），證人即承辦本案之員警杜墨林證稱：「我
們曾經去乙○○南京東路的住處，我們發現朱（啟屏）在那裡出
入……，之後朱的集團內鬨，向武昌街派出所報案……，原先朱
（啟屏）都不願意承認他的姓名，……，我請他把護照交出來，
他就聯絡乙○○主動交出十七本護照……。」（見第一審卷<二>
第四三○頁），足證上訴人甲○○於警詢中所述（即承認犯行）
係基於自由意識所為。（二）依上引駱馨宜等二十四人及證人林
福泉、陳建成、畢大洲、董永欽、林麻等人之證述，暨上訴人等
於警詢供述，與卷附普通護照（入出境許可）申請書等資料，被
害人等或係因駕駛計程車經搭乘之乘客即上訴人乙○○告知有一
立委、教授要徵求司機，或因上訴人乙○○告知有免費招待出國
參加公益活動，或因在報紙上看到徵求保全人員等原因而將自己
之身分證、退伍令影本交給上訴人乙○○，或拿到台北市○○○
路四三四巷三號四樓，或寄至上開地址或台北郵政二之三三四號
信箱，或上訴人乙○○以交朋友為由要求交付身分證件，或係因
證件遺失，且駱馨宜等三十三人並未委託至遠、開達及洋洋旅行
社等承辦人員代為向外交部領事事務局、香港旅遊發展局、美國
在台協會申請護照、港簽、台胞證及美簽事宜，卷內為警所查獲
之身分證影本及以駱馨宜等人名義填寫之普通護照（入出境許可
）申請書上所黏貼之照片，亦非其等本人之照片。（三）證人駱
馨宜、林沅守、吳燕平、陳樹旺、葉志隆、黃傳鋒、葉九長、姜
阿春、劉萬松、鄒證清、楊維傳、吳權峰、吳毓琿、潘博政、王
雅生、蘇秀福、林福泉、陳建成、畢大洲等十九人均指證上訴人
乙○○即是當時向他們遊說收取證件之「陳小姐」或「方瑄」等
語，可佐上訴人乙○○自承曾向上述證人遊說收取證件之自白確
與事實相符。（四）證人羅安琪證稱：「甲○○介紹人拿身分證
、退伍令、照片等來委託辦理護照，身分證交來時是正本，身分
證上之照片不是模糊的」等語（見第一審卷<四>第九三一至九三
三頁），依外交部領事事務局之規定，辦理護照時必需提出身分
證正本以供核對，此觀卷附護照申請書下方載稱：「除舊護照外
，本局不收申請人各式證件正本（驗畢退還）」等情甚明，然依
駱馨宜等人所交付之身分證既均係影本，可證上訴人甲○○或「
老吳」持向戶政事務所申請戶籍謄本，或利用上開旅行社向外交
部領事事務局申請護照所使用之身分證正本確係偽造無訛。（五
）一般出國旅遊所費不貲，但被害人駱馨宜、王雅生、林沅守、
陳建成等人，與上訴人乙○○既非熟識之親友，亦無任何利益關
係，實無完全免費招待出國旅遊之理，且衡之常情，應徵司機、
保全人員與是否曾經出國、申辦護照並無任何關係，亦無需第三
人如父母親、妻子之身分證及個人之退伍令，惟據證人陳樹旺、
黃傳鋒證稱：乙○○介紹應徵司機一事時，曾詢問有無出過國、
辦理過護照等詞；證人葉志隆則結證稱：依報紙所登應徵保全人
員之廣告打電話詢問時，該公司小姐要求寄父母親之身分證影本
過去等語；另證人楊維傳陳稱：乙○○介紹有一朋友父親是縣議
員要徵司機，並要求提出個人之身分證、退伍令與太太黃秀芬之
身分證等語，足見上訴人等以對外刊登報紙徵求保全人員及對外
以有立委、縣議員、教授或康寧護校董事長欲徵求司機、免費招
待出國旅遊參加公益活動等之辯詞，並不可採。（六）證人姜阿
春、潘博政證稱：陳小姐（即乙○○）說有一位教授要請私人司
機，留下該教授之秘書「彼特」之電話，要其等與「彼特」聯絡
有無錄取等語（見八十七年度偵字第三七五○號卷第四○頁反面
、五七頁反面），上訴人甲○○自承其英文名字為「彼特」，但
並不認識該教授于衡（見第一審卷<一>第一五二頁），依此益徵
上訴人乙○○對外取得駱馨宜等人之身分證件等資料之理由均係
虛詞。果如上訴人乙○○所辯伊僅係依照上訴人甲○○指示索取
被害人等之證件，而不知上訴人甲○○取得證件之目的，其又何
需編造上開各種不實之理由向外收取身分證件？況所收取之身分
證、退伍令等證件乃辦理護照所需之相關資料，依上訴人甲○○
並不否認乙○○有去旅行社拿取已辦妥之護照等證件之情，證人
趙清水亦證稱：駱馨宜等人之美簽是自稱「彼特朱」委託代為辦
理的，八十六年九月底左右，甲○○之一位女同事即乙○○來拿
已經先申請到美簽的部分護照，部分尚未送件的護照則被甲○○
取走等語，即難謂上訴人乙○○就上開犯行為不知情，而與上訴
人甲○○間無犯意聯絡。對於上訴人等否認犯行之辯解為不可取
，悉依卷證逐一指駁說明綦詳，核與論理法則、證據法則均無違
背。且查：（一）原判決事實認定上訴人等與綽號「老吳」、「
阿和」、「陳姓男子」等人，如何由上訴人等以虛詞所取得之駱
馨宜等人之身分證、退伍令等件影本後，即由甲○○多次出境向
「陳姓男子」取得大陸人士照片，並於返國後在台北市圓環附近
交付於「老吳」，由「老吳」轉交予「阿和」，據以偽造駱馨宜
等人名義之身分證，及偽造駱馨宜等人名義之護照申請書，持以
行使申辦護照、簽證等情，已於理由內說明上開事實業據上訴人
甲○○「於警詢中全部承認」，及據此論述上訴人等與「陳姓男
子」、「老吳」、「阿和」間，具有犯意聯絡及行為分擔，皆為
共同正犯等旨（見原判決第九頁理由二、<五>第三行，理由三、
第十一頁第三至五行）。稽之上訴人甲○○八十七年一月七日之
警詢筆錄，對於其與「陳姓男子」、「老吳」、「阿和」間，就
上開犯罪之分工，確實坦認在卷（見八十七年度偵字第三七五○
號卷第六頁反面至九頁反面），原判決就此部分之說明僅稍嫌簡
略，但於應為上開基本犯罪事實認定之結果，尚不生影響。（二
）證人施教財於原審仍證稱伊將身分證影本交給一位陳小姐，還
有一位男的，因為他們說要請一位司機，伊並無委由上訴人甲○
○申辦護照等語（見原審卷第三四、三五頁），所供核與其於八
十七年一月十六日在警詢之供述（見八十七年度偵字第三七五○
號卷第三七頁正、反面），大致相符，有差異者僅止於其於警詢
明白供稱該男的是上訴人甲○○，在原審則先稱「太久了不記得
」，後又稱「不是」。但依證人施教財身分證確有被偽造，及經
上訴人甲○○持以申辦護照等情，則證人施教財在警詢之供述即
無不實，且依刑事訴訟法施行法第七條之三規定，非無證據能力
。原判決採為論罪依據之一，並無不合，雖其漏未說明，仍於判
決全意旨無影響，自不得執為適法第三審上訴理由。（三）被害
人黃進旺係證人黃玉霞之兄長，黃秀芬為證人楊維傳之配偶，其
二人之身分證影本分別係為應徵保全人員、司機而交付予上訴人
等，此經證人黃玉霞、楊維傳證述在卷（見八十七年度偵字第三
七五○號卷第四六頁反面、四七頁反面），而上訴人等係以前述
理由取得被害人等之身分證，被害人黃進旺、黃秀芬、陳秀華、
陳宜良等四人之身分證復遭上訴人甲○○及同夥以上述方式偽造
後持以申領護照，業如前述，此部分事實依上揭卷證資料已足以
證明，要不因被害人黃進旺、黃秀芬、陳秀華、陳宜良等四人未
出面指訴而受影響，核無甲○○上訴意旨<四>所指之判決違背法
令情形。（四）按共同正犯之意思聯絡，不限於事前有所謀議，
即僅於行為當時有共同犯意之聯絡，不論明示通謀或相互間默示
合致，均屬之；而行為之分擔，亦不以每一階段皆有參與為必要
，倘具有相互利用其行為之合同意思所為，仍應負共同正犯之責
。上訴人乙○○係依甲○○之指示，以上述虛詞索取被害人等之
身分證件影本，顯見乙○○已明知其取得之身分證件影本非供申
辦護照之用，其持交予上訴人甲○○，由甲○○交由同夥共犯偽
造身分證持以申領護照，乙○○復依甲○○之指示前往旅行社拿
取部分已辦妥之不實護照，則乙○○對於全案犯罪過程不祇知情
且復參與其中一部分行為，原判決已說明上訴人等所為已具相互
利用其行為之合同意思，應負共同正犯罪責之理由。上訴意旨係
對原審採證認事職權之適法行使，及原判決已論駁說明之事項，
徒憑己見重為事實之爭辯，核與法律規定得為第三審上訴理由之
違法情形，不相適合，應認上訴人等關於行使偽造私文書部分之
上訴為違背法律上之程式，予以駁回。又本件上訴人等對於重罪
之行使偽造私文書部分所提起之第三審上訴，既屬不合法而應從
程序上予以駁回，則不得上訴第三審之輕罪即行使特種文書、行
使使公務員登載不實部分，亦無從併予實體上之審判，自應從程
序上予以駁回，附此敘明。
據上論結，應依刑事訴訟法第三百九十五條前段，判決如主文。
中　　華　　民　　國　九十四　年　 十二 　月　二十二　日
                      最高法院刑事第七庭
                          審判長法官  呂　潮　澤
                                法官  吳　昆　仁
                                法官  孫　增　同
                                法官  趙　文　淵
                                法官  吳　　　燦
      本件正本證明與原本無異
                                      書  記  官
中　　華　　民　　國　九十四　年　 十二 　月　二十八　日
                                                Ａ
